ACORDAO-COMPLETO-2411782

ACÓRDÃO 5888/2021 ATA 10/2021 - SEGUNDA CÂMARA

VISTOS, relatados e discutidos estes autos referentes à Tomada de Contas Especial instaurada pelo Fundo Nacional de Desenvolvimento da Educação - FNDE, em razão da impugnação parcial das despesas pagas com recursos repassados ao Município de Carpina/PE, por força do Programa de Apoio aos Sistemas de Ensino para Educação de Jovens e Adultos - Peja/2005, e da omissão no dever de prestar contas dos recursos referentes ao Convênio 657717/2009.
	ACORDAM os Ministros do Tribunal de Contas da União, reunidos em sessão da 2ª Câmara, ante as razões expostas pelo Relator, em: 
	9.1. com fundamento nos arts. 1º, inciso I, 16, inciso III, alíneas b e c, 19, caput, e 23, inciso III, da Lei 8.443/1992, julgar irregulares as contas do Sr. Manuel Severino da Silva e condená-lo ao pagamento das quantias descritas a seguir, atualizadas monetariamente e acrescidas de juros de mora, calculados a partir das respectivas datas até o dia da efetiva quitação, fixando-lhe o prazo de 15 (quinze) dias, a contar da notificação, para comprovar, perante o Tribunal (art. 214, inciso III, alínea a, do Regimento Interno/TCU) , o recolhimento do débito ao Fundo Nacional de Desenvolvimento da Educação - FNDE, na forma da legislação em vigor:
	Valor (R$) 
	Data

	44,60
	04/01/2005

	42,41 
	05/01/2005

	88,05 
	07/01/2005

	393,17
	20/01/2005

	11,34
	31/01/2005

	6,50 
	04/02/2005

	4,18 
	11/02/2005

	129,81 
	27/05/2005

	1.003,34 
	22/07/2005

	175,31 
	05/08/2005

	523,00 
	08/08/2005

	219,30 
	24/08/2005

	143,93
	29/08/2005

	1,23 
	02/09/2005

	135,51 
	15/09/2005

	63,70 
	19/09/2005

	74,10 
	23/09/2005

	16,65
	03/10/2005

	65,92 
	05/10/2005

	89,10 
	13/10/2005

	94,84 
	10/11/2005

	1,67 
	21/10/2005

	13,27 
	23/11/2005

	0,18 
	28/11/2005

	40.557,64
	15/12/2005

	0,02 
	31/12/2005

	9.2. com fundamento nos arts. 1º, inciso I, 16, inciso III, alínea a, 19, parágrafo único, e 23, inciso III, da Lei 8.443/1992, julgar irregulares as contas do Sr. Carlos Vicente de Arruda Silva e condená-lo ao pagamento da multa prevista no art. 58, inciso I, da referida lei, no valor de R$ 8.000,00 (oito mil reais) , fixando-lhe o prazo de 15 (quinze) dias, a contar da notificação, para comprovar, perante o Tribunal (art. 214, inciso III, alínea a, do Regimento Interno/TCU) , o recolhimento da dívida ao Tesouro Nacional, atualizada monetariamente desde a data do presente Acórdão até a do efetivo recolhimento, caso paga após o vencimento, na forma da legislação em vigor;
	9.3. autorizar, caso requerido, nos termos do art. 26 da Lei 8.443/1992 c/c o art. 217 do Regimento Interno/TCU, o parcelamento das dívidas em até 36 (trinta e seis) parcelas mensais e sucessivas, sobre as quais incidirão os correspondentes acréscimos legais (débito: atualização monetária e juros de mora; multa: atualização monetária) , esclarecendo aos responsáveis que a falta de pagamento de qualquer parcela importará no vencimento antecipado do saldo devedor, sem prejuízo das demais medidas legais;
	9.4. autorizar, desde logo, a cobrança judicial das dívidas, nos termos do art. 28, inciso II, da Lei 8.443/1992, caso não atendidas as notificações; 
	9.5. com fundamento no art. 16, § 3º, da Lei 8.443/1992 e no art. 209, § 7º, do Regimento Interno/TCU, enviar cópia deste Acórdão à Procuradoria da República no Estado de Pernambuco, para adoção das medidas cabíveis e ao FNDE, para ciência.

Tomada de Contas Especial instaurada pelo Fundo Nacional de Desenvolvimento da Educação - FNDE, em razão da omissão da prestação de contas do Convênio nº 657717/2009 (SIAFI 654829), e da impugnação de parte das despesas pagas com recursos do Programa de Apoio aos Sistemas de Ensino para Educação de Jovens e Adultos - PEJA, no exercício de 2005.

Segunda Câmara

Município de Carpina/PE.

3. Responsáveis: Manuel Severino da Silva (XXX.268.314-XX) e Carlos Vicente de Arruda Silva (XXX.902.954-XX).

13.1. Ministros presentes: Bruno Dantas (Presidente), Augusto Nardes, Aroldo Cedraz e Raimundo Carreiro.
13.2. Ministros-Substitutos presentes: Marcos Bemquerer Costa (Relator) e André Luís de Carvalho.

ACORDAO-COMPLETO-2584555

Acórdão de Relação 692/2023 - Plenário

Acórdão de Relação

ACORDAO-COMPLETO-2523656

Acórdão 3124/2022 - Segunda Câmara

ACORDAO-COMPLETO-2543532

Acórdão 5685/2022 - Segunda Câmara

MARCOS BEMQUERER

Trata-se da Tomada de Contas Especial instaurada pelo Fundo Nacional de Desenvolvimento da Educação - FNDE (peças 1-6) , em razão da impugnação parcial das despesas efetuadas com recursos repassados ao Município de Carpina/PE, por força do Programa de Apoio aos Sistemas de Ensino para Educação de Jovens e Adultos - Peja, no exercício de 2005, e da omissão no dever de prestar contas dos recursos referentes ao Convênio 657717/2009. 
2.	O Programa Peja/2005 resultou na transferência do montante de R$ 418.800,00, por meio de ordens bancárias (peça 6) :               
	Valor (R$) 
	Data

	104.700,00
	22/06/2005

	69.800,00
	03/08/2005

	69.800,00
	31/08/2005

	34.900,00
	28/09/2005

	34.900,00
	29/09/2005

	34.900,00
	28/10/2005

	69.800,00
	28/12/2005

3.	A prestação de contas dos recursos do Peja/2005 foi encaminhada em 15/02/2006 (peça 5, p. 79-113) e recebeu parecer favorável pela aprovação com ressalvas (peça 5, p. 141) . Entretanto, em fiscalização promovida em 2010 (peça 5, p. 123-138) , a Controladoria Geral da União (CGU) impugnou gastos no valor de R$ 40.557,64, em decorrência de pagamentos e aquisições indevidos e da superestimativa na quantidade de alimentos adquiridos para o exercício de 2006. Apontou, ainda, impropriedades em processos licitatórios que não geraram prejuízo ao erário.
4. 	O Convênio 657717/2009 (peça 5, p. 39-62) - cujo objeto era a construção de escola no âmbito do Programa Nacional de Reestruturação e Aparelhagem da Rede Escolar Pública de Educação Infantil (Proinfância) -, foi orçado em R$ 1.186.168,56, dos quais R$ 1.174.306,87 cabiam ao concedente e R$ 11.861,69 ao convenente, a título de contrapartida. Os recursos federais foram transferidos por meio de ordens bancárias relacionadas à peça 5, p. 4: 
	Valor (R$) 
	Data

	587.153,42
	25/05/2010

	293.576,73
	28/12/2011

	293.576,73
	15/06/2012

5. 	O ajuste vigorou de 28/12/2009 a 07/10/2013, encerrando-se o prazo para prestação de contas em 06/01/2014, porém ela não foi apresentada. 
6.	 A Secretaria Federal de Controle Interno certificou a irregularidade das presentes contas (peça 4, p. 6-9) e a autoridade ministerial atestou haver tomado conhecimento dessa conclusão (peça 6) .
7.	Neste Tribunal, a Secretaria de Controle Externo de Tomada de Contas Especial - SecexTCE promoveu a citação do Sr. Manuel Severino da Silva, prefeito nos mandatos 2005-2008 e 2009-2012 (peça 17) , para apresentar alegações de defesa quanto à não comprovação da boa e regular aplicação de parte dos recursos do Peja/2005 (ante a realização de pagamentos e aquisições indevidos, superestimativa na quantidade de alimentos adquiridos para o exercício de 2006 e não aplicação de parte dos recursos no mercado financeiro) , e dos recursos do Convênio 657717/2009, em razão da omissão no dever de prestar contas, com ofensa aos arts. 37, caput, c/c art. 70, parágrafo único, da Constituição Federal, à Resolução CD/FNDE 25/2005 e à cláusula décima sétima do convênio celebrado; e/ou recolher aos cofres do FNDE as quantias indicadas, atualizadas monetariamente a partir das respectivas datas até o efetivo recolhimento: 
                      TRIBUNAL DE CONTAS DA UNIÃO	TC Processo 029.018/2018-8
	Valor (R$) 
	Data

	44,60
	04/01/2005

	42,41 
	05/01/2005

	88,05 
	07/01/2005

	393,17
	20/01/2005

	11,34
	31/01/2005

	6,50 
	04/02/2005

	4,18 
	11/02/2005

	129,81 
	27/05/2005

	1.003,34 
	22/07/2005

	175,31 
	05/08/2005

	523,00 
	08/08/2005

	219,30 
	24/08/2005

	143,93
	29/08/2005

	1,23 
	02/09/2005

	135,51 
	15/09/2005

	63,70 
	19/09/2005

	74,10 
	23/09/2005

	16,65
	03/10/2005

	65,92 
	05/10/2005

	89,10 
	13/10/2005

	94,84 
	10/11/2005

	1,67 
	21/10/2005

	13,27 
	23/11/2005

	0,18 
	28/11/2005

	40.557,64
	15/12/2005

	0,02 
	31/12/2005

	587.153,43 
	25/05/2010

	293.576,73 
	28/12/2011

	293.576,73 
	15/06/2012

8.	A unidade instrutiva também realizou a audiência do Sr. Carlos Vicente de Arruda Silva, prefeito na gestão 2013/2016 (peça 18) , para apresentar razões de justificativa quanto à não comprovação da boa e regular aplicação dos recursos do Convênio 657717/2009, em razão da omissão no dever de prestar contas, com ofensa aos arts. 37, caput, c/c art. 70, parágrafo único, da Constituição Federal e à cláusula décima sétima do convênio celebrado. 
9.	As comunicações processuais foram recebidas nos endereços dos responsáveis constantes na base de dados da Receita Federal (peças 7 e 8) , conforme demonstram os respectivos avisos de recebimento (peças 21 e 22) .
10.	O Sr. Manuel Severino da Silva apresentou alegações de defesa (peças 26-35) , por meio de advogados legalmente constituídos. Encerrado o prazo para defesa, o Sr. Carlos Vicente de Arruda Silva permaneceu silente. 
11. 	Transcrevo no essencial, com ajustes de forma, a instrução em que o Auditor da Secretaria de Controle Externo de Tomada de Contas Especial analisou a matéria trazida à apreciação desta Corte (peça 38) : 
"EXAME TÉCNICO
Convênio 657717/2009
	Alegações de defesa do Sr. Manuel Severino da Silva 
21.	Alega que não foi ele quem descumpriu o dever de prestar contas, e sim o Sr. Carlos Vicente Arruda, seu sucessor a partir de 1º/01/2013, uma vez que a vigência do Convênio foi prorrogada, sucessivamente, para 10/04/2013 (Quinto Termo Aditivo) e 16/01/2015; acrescenta que foi emitido, em 14/01/2014, o Termo de Aceitação Definitiva da Obra, pela equipe de fiscalização presidida pelo engenheiro Sérgio Bezerra Gomes, Crea/PE 34004. 
22.	Informa que a construção da escola-creche foi 95% executada em seu governo, e que seu sucessor recebeu recursos para a conclusão do objeto, pois ficou em conta um saldo financeiro de R$ 41.370,71, no Banco do Brasil, Agência 673-4, conta 36.238-7. 
23.	Afirma que a obra foi contratada mediante prévia licitação (Tomada de Preços 1/2010) , na qual se sagrou vitoriosa e foi contratada a empresa N.B. Construções Ltda. (...) , e que encaminhou ao FNDE, via SIMEC, 23 boletins de medição, 23 notas fiscais e documentos de transferências bancárias para a referida empresa, comprovando a aplicação dos recursos e a execução das obras em seu mandato. 
24.	Acrescenta que a empresa Concremat Engenharia e Tecnologia S/A, credenciada pelo FNDE, realizou vistoria da obra e emitiu relatório, em 14/11/2017, com ilustrações fotográficas, comprovando a execução da obra e recomendando pequenos ajustes físicos ou correções. 
25.	Informa ainda que a Procuradoria da República (MPF) instaurou o Inquérito Civil l.26.000.003064/2017-57 para apurar a execução do Convênio sob exame, e que ele, ao ser notificado, encaminhou toda a documentação àquele órgão, 'comprovando a construção da escola e cumprimento de 95% (noventa e cinco por cento) da obra', não tendo o MPF ajuizado qualquer medida, até agora.
26.	Aduz, por fim, que não houve desvio dos recursos do convênio nem pagamentos indevidos à construtora; que todos os pagamentos foram realizados e comprovados com documentação e informações, através do Simec, e que houve o cumprimento da finalidade do Convênio.
27.	Anexou a seguinte documentação: 
a) cópia da escritura pública do terreno sobre o qual foi edificada a creche/escola, lavrada no Livro 161, fls. 17/18, em 17/6/2009, no Cartório do 1º Ofício de Carpina, devidamente inscrita no RGI;
b) termo do Convênio 657717/2009; Ofício GP 137/2012, que solicitou prorrogação do prazo do ajuste; Termos Aditivos 1, 3 e 5, que prorrogaram a vigência ajuste; informa que outros termos aditivos não foram encontrados no arquivo da Prefeitura;
c) cópia da Tomada de Preços 1/2010 (proposta da empresa NB Construções, ata de julgamento, homologação, adjudicação e contrato) ; 
d) registro da obra no Crea/PE (ART 01-042213 1) ; 
e) ordem de serviço; 
f) relatório de visita e fiscalização, com ilustrações fotográficas, realizada em 14/11/2017 pela empresa Concremat Engenharia e Tecnologia S/A, credenciada pelo MEC, apontando a execução da obra e recomendando correções;
g) relatório do Sistema Integrado de Monitoramento do Ministério da Educação (Simec) , apontando o recebimento das notas fiscais e execução de 94,87% da obra;
h) termo de recebimento da obra, emitido pelo engenheiro da Prefeitura de Carpina em 14/01/2014;
i) 23 boletins de medições referentes ao período de 17/09/2010 a 31/12/2012, notas fiscais e comprovantes de pagamentos mediante transferências bancárias para a NB Construções;
j) extratos bancários da conta específica do Convênio;
l) extratos bancários das aplicações financeiras dos recursos recebidos do Convênio;
m) extrato bancário da conta 36.238-7 da agência 673-4 do Banco do Brasil, com saldo de R$ 41.370,71 em 31/12/2012;
n) registros fotográficos atuais do prédio, em pleno funcionamento, comprovando o atendimento do objetivo/finalidade do Convênio;
o) ofício do MPF datado de 21/11/2017 e resposta do defendente.
28.	Cumpre registrar que consta, na peça 34, p. 38-68, documentação referente a uma licitação realizada em 2019, para compra de fogos de artifício, certamente foi juntada por engano.
	Análise 
29.	As alegações de defesa do Sr. Manuel Severino da Silva relativas ao Convênio 657717/2009 merecem ser acolhidas, pelos motivos a seguir expostos.
30.	O defendente, prefeito nas gestões 2005/2008, 2009/2012 e 2017/2020, logrou comprovar a boa e regular aplicação dos recursos do referido Convênio, tendo em vista que a obrigação de prestar contas, cujo prazo expirou em 16/01/2015, não era dele e sim do seu sucessor, o qual não adotou as medidas legais de resguardo ao erário.
31.	A documentação por ele anexada - especialmente o relatório de visita e fiscalização, com ilustrações fotográficas, realizada em 14/11/2017 pela empresa Concremat Engenharia e Tecnologia S/A, credenciada pelo MEC, apontando a execução da obra e recomendando correções; e o relatório do Simec, de 11/12/2017, apontando a execução de 95% da obra, com base no referido relatório da Concremat (peça 34, p. 281-292, e peça 35) -, demonstra que a obra foi concluída, não obstante a existência de recomendações para pequenos ajustes físicos ou correções. 
32.	No aspecto financeiro, avaliou-se a existência de relação de causalidade e contemporaneidade entre os comprovantes de pagamentos efetuados à NB Construções Ltda., notas fiscais e medições por ela emitidas (peça 26, p. 16-92, e peças 27-33) , consoante a tabela abaixo, que nos permite atestar a regular aplicação dos recursos:
	Nota Fiscal, Data e Valor
	Valor pago, com deduções legais (R$) 
	Data do pagamento

	123, de 02/12/2010, R$ 27.888.34
	25.401,27
	21/12/2010

	137, de 24/01/2011, R$ 34.897,05 
	31.786,21
	02/02/2011

	143, de 28/02/2011, R$ 101.323,92
	92.301,10
	1º/03/2011

	154, de 11/04/2011, R$ 71.669,47
	65.265,69
	11/04/2011

	159, de 02/05/2011, R$ 71.394,82
	65.035,11
	09/05/2011

	168, de 02/06/2011, R$ 121.224,69
	110.430,69
	06/06/2011

	176, de 05/07/2011, R$ 50.137,59
	46.171,73
	07/07/2011

	185, de 1º/08/2011, R$ 36.976,46
	34.050,34
	03/08/2011

	192, de 30/08/2011, R$ 40.548,47
	37.339,86
	002/9/2011

	201, de 04/10/2011, R$ 34.873,76
	32.113,75
	11/10/2011

	209, de 1º/11/2011, R$ 16.017,58
	16.017,58
	1°/11/2011

	226, de 13/01/2012, R$ 18.243,44
	18.243,44
	17/01/2012

	237, de 06/03/2012, R$ 10.004,21
	9.158,54
	06/03/2012

	240, de 20/03/2012, R$ 10.178,66
	9.369,23
	21/03/2012

	243, de 02/04/2012, R$ 20.697,23
	19.056,84
	02/04/2012

	249, de 03/05/2012, R$ 52.001,97
	47.628,50
	03/05/2012

	252, de 05/06/2012, R$ 90.355,69
	83.212,27
	06/06/2012

	264, de 04/07/2012, R$ 88.716,77
	81.259,25
	04/07/2012

	274, de 03/08/2012, R$ 46.046,56
	42.173,31
	10/08/2012

	279, de 04/09/2012, R$ 50.795,65
	46.523,50
	05/09/2012

	284, de 03/10/2012, R$ 80.009,03
	73.282,96
	03/10/2012

	289, de 08/11/2012, R$ 29.152,29
	26.698,18
	08/11/2012

	290, de 08/11/2012, R$ 22.734,92
	20.880,12
	13/11/2012

	298, de 05/12/2012, R$ 30.078,11
	27.548,23
	07/12/2012

33.	Além disso, o Sr. Manuel Severino da Silva demonstrou que seu sucessor recebeu recursos para a conclusão da obra, no valor de R$ 41.370,71, conforme extratos bancários digitalizados referentes à conta 36.238-7, tipo investimentos (aplicação) , agência 673-4 do Banco do Brasil, no período de 30/12/2010 até 15/05/2018 (peça 34, p. 71-154) .
34.	Mesmo tendo aplicado corretamente os recursos, ele poderia ser responsabilizado por não disponibilizar os elementos necessários para que o seu sucessor apresentasse a prestação de contas dos valores referentes ao Convênio 657717/2009. Porém não há como confirmar ou não tal hipótese, haja vista que o Sr. Carlos Vicente de Arruda Silva não se manifestou nos autos.
PEJA/2005
Alegações de defesa do Sr. Manuel Severino da Silva
35.	Alega que prestou regularmente as contas destes recursos ao FNDE e que, inicialmente, o parecer desse órgão foi pela aprovação das contas; como já decorreram aproximadamente 13 anos entre o recebimento dos recursos, em 2005, e a instauração desta tomada de contas especial, em 2018, o longo decurso do tempo não lhe permite encontrar documentos que respaldem sua defesa, invocando assim, em seu favor, a ocorrência da prescrição, 'uma vez ultrapassado o lustro quinquenal, conforme jurisprudência do STJ', que já declarou expressamente em seus julgados que, 'em se tratando da deflagração de TCE pelo TCU, o prazo decadencial é de 5 anos, nos moldes do Decreto 20.910/32 e da Lei 9.873/99.'
Análise
36.	As alegações de defesa do Sr. Manuel Severino da Silva quanto aos recursos oriundos do PEJA/2005 merecem ser parcialmente acolhidas, pelos motivos a seguir expostos.
37.	No que tange ao entendimento recentemente firmado pelo Supremo Tribunal Federal-STF na apreciação do Recurso Extraordinário - RE 636.886, com repercussão geral reconhecida, segundo o qual ' (...) é prescritível a pretensão de ressarcimento ao erário fundada em decisão de Tribunal de Contas', a repercussão do referido julgamento nos processos de Controle Externo ainda não foi examinada pelo Tribunal. De toda forma, o TCU já havia se manifestado sobre o tema quando o RE ainda estava pendente de análise de mérito, tendo decidido que a questão ali enfrentada alcançaria apenas a fase judicial de cobrança do título extrajudicial, não atingindo os processos de controle externo em curso, razão pela qual seguiremos tal orientação até decisão definitiva em contrário pelo TCU: 
'A suspensão pelo STF das demandas nas quais esteja em questão a prescritibilidade da pretensão de ressarcimento ao erário com base em decisão de tribunal de contas (RE 636.886/STF) alcança tão somente a fase judicial de cobrança do título extrajudicial, não atingindo os processos de controle externo em trâmite. Até julgamento definitivo em contrário pelo STF, permanecem imprescritíveis as pretensões de ressarcimento decorrentes de tomadas de contas especiais.' (Acórdão 7930/2018-TCU-Segunda Câmara, Relatora Ministra Ana Arraes) .
38.	Outrossim, à luz do parâmetro delineado pelo Acórdão 1441/2016-TCU-Plenário, Relator Ministro Benjamin Zymler e Redator Ministro Walton Alencar Rodrigues, eventual sanção administrativa a ser aplicada ao responsável pelo Tribunal não está prejudicada pelo manto prescricional, pois, considerando que o fato gerador do débito é a não comprovação das despesas, entende-se que o termo inicial para a contagem do prazo prescricional é a data final para apresentar a prestação de contas ou quando ela é efetuada, que se deu em 15/2/2006, oportunidade em que deveria restar comprovada a boa e regular aplicação dos recursos, segundo entendimento expressado nos Acórdão 2278/2019-TCU-Primeira Câmara (Relator Ministro-Substituto Augusto Sherman Cavalcanti) e 3749/2018-Segunda Câmara (Relatora Ministra Ana Arraes) , extraídos da jurisprudência do TCU. Assim, verifica-se que houve o transcurso de prazo superior a dez anos entre essa data e o ato de ordenação da citação, que ocorreu em 20/2/2019, motivo pelo qual se operou a prescrição da pretensão punitiva do Tribunal de Contas da União relativamente ao Peja/2005.
Revelia do Sr. Carlos Vicente de Arruda Silva
Da validade da notificação
39.	Preliminarmente, cumpre tecer breves considerações sobre a forma como são realizadas as comunicações processuais no TCU. A esse respeito, destacam-se o art. 179 do Regimento Interno/TCU (Resolução 155/2002) e os arts. 3º e 4º, inciso III, § 1º, da Resolução/TCU 170/ 2004, in verbis:
'Art. 179. A citação, a audiência ou a notificação, bem como a comunicação de diligência, farse-ão:
I - mediante ciência da parte, efetivada por servidor designado, por meio eletrônico, fac-símile, telegrama ou qualquer outra forma, desde que fique confirmada inequivocamente a entrega da comunicação ao destinatário;
II - mediante carta registrada, com aviso de recebimento que comprove a entrega no endereço do destinatário;
III - por edital publicado no Diário Oficial da União, quando o seu destinatário não for localizado.' [Regimento Interno/TCU]
'Art. 3º As comunicações serão dirigidas ao responsável, ou ao interessado, ou ao dirigente de órgão ou entidade, ou ao representante legal ou ao procurador constituído nos autos, com poderes expressos no mandato para esse fim, por meio de:
I - correio eletrônico, fac-símile ou telegrama;
II - servidor designado;
III - carta registrada, com aviso de recebimento;
IV - edital publicado no Diário Oficial da União, quando o seu destinatário não for localizado, nas hipóteses em que seja necessário o exercício de defesa.
Art. 4º. Consideram-se entregues as comunicações:
I - efetivadas conforme disposto nos incisos I e II do artigo anterior, mediante confirmação da ciência do destinatário;
II - realizadas na forma prevista no inciso III do artigo anterior, com o retorno do aviso de recebimento, entregue comprovadamente no endereço do destinatário;
III - na data de publicação do edital no Diário Oficial da União, quando realizadas na forma prevista no inciso IV do artigo anterior.
§ 1º O endereço do destinatário deverá ser previamente confirmado mediante consulta aos sistemas disponíveis ao Tribunal ou a outros meios de informação, a qual deverá ser juntada ao respectivo processo.'[Resolução/TCU 170/2004]
40.	Portanto, temos que a validade da citação via postal não depende de que o aviso de recebimento seja assinado pelo próprio destinatário da comunicação, o que dispensa, no caso em tela, a entrega do Aviso de Recebimento - AR em 'mãos próprias'. A exigência da norma é no sentido de o Tribunal verificar se a correspondência foi entregue no endereço correto, residindo aqui a necessidade de certeza inequívoca. 
41.	Não é outra a orientação da jurisprudência do TCU, conforme se verifica dos julgados a seguir transcritos:
'São válidas as comunicações processuais entregues, mediante carta registrada, no endereço correto do responsável, não havendo necessidade de que o recebimento seja feito por ele próprio.' (Acórdão 3648/2013-TCU-Segunda Câmara, Relator Ministro José Jorge) 
'É prescindível a entrega pessoal das comunicações pelo TCU, razão pela qual não há necessidade de que o aviso de recebimento seja assinado pelo próprio destinatário. Entregandose a correspondência no endereço correto do destinatário, presume-se o recebimento da citação.' (Acórdão 1019/2008-TCU-Plenário, Relator Ministro Benjamin Zymler) 
'As comunicações do TCU, inclusive as citações, deverão ser realizadas mediante Aviso de Recebimento - AR, via Empresa Brasileira de Correios e Telégrafos, bastando para sua validade que se demonstre que a correspondência foi entregue no endereço correto.' (Acórdão 1526/2007-TCU-Plenário, Relator Ministro Aroldo Cedraz) .
42.	A validade do critério de comunicação processual do TCU foi referendada pelo Supremo Tribunal Federal, nos termos do julgamento do MS-AGR 25.816/DF, por meio do qual se afirmou a desnecessidade da ciência pessoal do interessado, entendendo-se suficiente a comprovação da entrega do 'AR' no endereço do destinatário:
'EMENTA: AGRAVO REGIMENTAL. MANDADO DE SEGURANÇA. DESNECESSIDADE DE INTIMAÇÃO PESSOAL DAS DECISÕES DO TRIBUNAL DE CONTAS DA UNIÃO. ART. 179 DO REGIMENTO INTERNO DO TCU. INTIMAÇÃO DO ATO IMPUGNADO POR CARTA REGISTRADA, INICIADO O PRAZO DO ART. 18 DA LEI nº 1.533/51 DA DATA CONSTANTE DO AVISO DE RECEBIMENTO. DECADÊNCIA RECONHECIDA. AGRAVO IMPROVIDO.
O envio de carta registrada com aviso de recebimento está expressamente enumerado entre os meios de comunicação de que dispõe o Tribunal de Contas da União para proceder às suas intimações.
O inciso II do art. 179 do Regimento Interno do TCU é claro ao exigir apenas a comprovação da entrega no endereço do destinatário, bastando o aviso de recebimento simples.'
43.	No caso vertente, o ofício de audiência do responsável foi encaminhado ao endereço constante da base de dados CPF da Receita Federal (peça 8) e a entrega do ofício nesse endereço ficou comprovada (peça 22) .
44.	Apesar de regularmente ouvido em audiência, o responsável deixou transcorrer in albis o prazo regimental que lhe foi concedido para apresentar razões de justificativa, motivo pelo qual se impõe o reconhecimento da revelia de que trata o art. 12, § 3º, da Lei 8.443/1992.
45.	Deve-se observar que, nos processos do TCU, a revelia não implica a presunção de que sejam verdadeiras todas as imputações levantadas contra os responsáveis, diferentemente do que ocorre no processo civil, em que o não comparecimento do réu aos autos leva à presunção da verdade dos fatos narrados pelo autor. Dessa forma, a avaliação da responsabilidade do agente não pode prescindir da prova existente no processo ou para ela carreada.
46.	Assim, independentemente da revelia, a avaliação da responsabilidade do agente nos processos desta Corte não prescinde dos elementos existentes nos autos ou para ele carreados, uma vez que são regidos pelo princípio da verdade material (Acórdão 163/2015-TCU-Segunda Câmara, Relator Ministro-Substituto André Luís de Carvalho; 2.685/2015-2ª Câmara, Relator Ministro Raimundo Carreiro; 2.801/2015-1ª Câmara, Relator Ministro Walton Alencar Rodrigues; e 4.340/2015 e 5.537/2015-1ª Câmara, Relator Ministro-Substituto Weder de Oliveira) . 
47.	Entretanto, cabe destacar que, nas fases anteriores desta TCE, o responsável também não se manifestou quanto às irregularidades que lhes foram imputadas, mantendo-se omisso, conforme registrado no Relatório de Tomada de Contas Especial 450/2017-DIREC/COTCE/CGCAP/DIFIN-FNDE/MEC (peça 5, p. 203-211) .
48.	Adicionalmente, a ocorrência imputada ao responsável está claramente demonstrada nos autos, não sendo possível, nesta fase processual, o aproveitamento de qualquer análise de elementos em defesa do Sr. Carlos Vicente de Arruda Silva.
Da análise da pretensão punitiva
49.	A pretensão punitiva no âmbito do TCU, conforme o Acórdão 1441/2016-TCU-Plenário, que uniformizou a jurisprudência acerca dessa questão, subordina-se ao prazo geral de prescrição indicado no art. 205 do Código Civil, que é de 10 anos, contado da data de ocorrência da irregularidade sancionada, nos termos do art. 189 do Código Civil, sendo este prazo interrompido pelo ato que ordenar a citação, a audiência ou a oitiva do responsável. Conforme o mesmo Acórdão, a ocorrência desta espécie de prescrição será aferida, independentemente de alegação da parte, em cada processo no qual haja intenção de aplicação das sanções previstas na Lei 8.443/1992.
50.	Considerando que o ato imputado foi a omissão da prestação de contas dos recursos repassados à Prefeitura Municipal de Carpina/PE pelo Convênio 657717/2009, o início da contagem do prazo prescricional coincide com prazo final para a apresentação da prestação de contas, que, no presente caso, ocorreu em 16/01/2015. Em razão de não haver transcorrido mais de 10 anos entre essa data e a do ato que ordenou a citação (20/02/2019 - peça 13) , constata-se que não ocorreu a prescrição da pretensão punitiva.
51.	Em se tratando de processo em que a parte interessada não se manifestou acerca das irregularidades imputadas, não há elementos para que se possa efetivamente aferir e reconhecer a ocorrência de boa-fé na conduta do responsável, podendo este Tribunal, desde logo, proferir o julgamento de mérito pela irregularidade das contas, conforme os termos dos §§ 2º e 6º do art. 202 do Regimento Interno/TCU (Acórdão 2064/2011-TCU-Primeira Câmara, Relator Ministro Ubiratan Aguiar; 6.182/2011-1ª Câmara, Relator Ministro-Substituto Weder de Oliveira; 4.072/2010-1ª Câmara, Relator Ministro Valmir Campelo; 1.189/2009-1ª Câmara, Relator Ministro-Substituto Marcos Bemquerer Costa; 731/2008-Plenário, Relator Ministro Aroldo Cedraz) . 
52. 	Dessa forma, o Sr. Carlos Vicente de Arruda Silva deve ser considerado revel, nos termos do art. 12, § 3º, da Lei 8.443/1992, e a suas contas, julgadas irregulares, aplicando-lhe a multa prevista no art. 57 da Lei 8.443/1992.
CONCLUSÃO
	Convênio 657717/2009
53.	A partir dos elementos constantes dos autos, foi possível verificar que os recursos repassados no âmbito do Convênio 657717/2009 deveriam ser integralmente gastos na gestão do Sr. Manuel Severino da Silva, prefeito nas gestões 2005/2008, 2009/2012 e 2017/2020 e gestor dos recursos (itens 2 a 11) .
54.	A partir de tais elementos, foi também possível verificar que o seu sucessor, Sr. Carlos Vicente de Arruda Silva, prefeito na gestão 2013/2016, era o responsável pela prestação de contas dos recursos federais recebidos, e, no entanto, não tomou as providências para eximir-se de sua responsabilidade, (...) sendo, portanto, o responsável pela omissão no dever de prestar contas no prazo e forma devidos.
55.	Ante a revelia do Sr. Carlos Vicente de Arruda Silva, e inexistindo nos autos elementos que permitam concluir pela ocorrência de boa-fé ou de outros excludentes de culpabilidade em sua conduta, propõe-se que suas contas sejam julgadas irregulares e que ele seja apenado com a multa do art. 58, inciso I, da Lei 8.443/1992.
Peja/2005
56.	A partir dos elementos constantes dos autos, foi possível verificar que o Sr. Manuel Severino da Silva era o responsável pela não comprovação da execução de parte dos recursos do Peja/2005, sendo, portanto, o responsável pelo prejuízo apurado nesta TCU.
57.	Diante disso, e inexistindo nos autos elementos que permitam concluir pela ocorrência de boa-fé ou de outros excludentes de culpabilidade em sua conduta, propõe-se que suas contas sejam julgadas irregulares, restando impossibilitada, contudo, a aplicação da multa pela ocorrência da prescrição."
12. 	Diante da análise acima transcrita, a proposta de encaminhamento (peça 38) , que contou com anuência do escalão dirigente daquela unidade técnica (peças 39-40) e do Ministério Público junto ao TCU, representado pelo Procurador Marinus Eduardo de Vries Marsico (peça 41) , é a seguinte: 
12.1. considerar revel o Sr. Carlos Vicente de Arruda Silva e dar seguimento ao processo, com fundamento no art. 12, § 3º, da Lei 8.443/1992;
12.2. julgar irregulares as contas do Sr. Carlos Vicente de Arruda Silva, nos termos arts. 1º, inciso I, 16, inciso III, alínea a, 19 e 23, inciso III, da Lei 8.443/1992, em face da omissão no dever de prestar contas dos recursos do Convênio 657717/2009, e aplicar-lhe a multa prevista no art. 58, inciso I, da Lei 8.443/1992, fixando-lhe o prazo de 15 (quinze) dias, a partir da notificação, para que comprove, perante o Tribunal, seu recolhimento aos cofres do Tesouro Nacional, atualizada monetariamente desde a data do acórdão que vier a ser proferido até a data do efetivo pagamento;
12.3. acolher as alegações de defesa do Sr. Manuel Severino da Silva quanto à execução do Convênio 657717/2009 e rejeitar suas alegações referentes ao Peja/2005;
12.4. julgar irregulares as contas do Sr. Manuel Severino da Silva, nos termos dos arts. 1º, inciso I, 16, inciso III, alínea b e c, 19 e 23, inciso III, da Lei 8.443/1992 e condená-lo ao pagamento das quantias a seguir especificadas, atualizadas monetariamente e acrescidas dos juros de mora, calculados a partir das datas discriminadas até a efetiva quitação do débito, fixando-lhe o prazo de 15 (quinze) dias para que comprove, perante o Tribunal, o correspondente recolhimento aos cofres do Fundo Nacional de Desenvolvimento da Educação - FNDE, nos termos do art. 23, inciso III, alínea a, da citada Lei c/c o art. 214, inciso III, alínea a, do Regimento Interno/TCU: 
	Valor (R$) 
	Data

	104.700,00
	22/06/2005

	69.800,00
	03/08/2005

	69.800,00
	31/08/2005

	34.900,00
	28/09/2005

	34.900,00
	29/09/2005

	34.900,00
	28/10/2005

	69.800,00
	28/12/2005

12.5. autorizar, desde logo, a cobrança judicial das dívidas, nos termos do art. 28, inciso II, da Lei 8.443/1992, caso não atendidas as notificações;
12.6. autorizar, caso requerido, o parcelamento da dívida em até 36 (trinta e seis) parcelas com fundamento no art. 26, da Lei 8.443/1992, c/c o art. 217, do Regimento Interno/ TCU; 
12.7. enviar cópia do Acórdão a ser prolatado ao Chefe da Procuradoria da República em Pernambuco, nos termos do art. 16, § 3º, da Lei 8.443/1992 c/c o art. 209, § 7º, do Regimento Interno/TCU, para adoção das medidas cabíveis; 
12.8. encaminhar cópia do Acórdão que vier a ser proferido ao Fundo Nacional de Desenvolvimento da Educação - FNDE, e aos responsáveis, para ciência. 
É o Relatório.

Márcio José Alves de Souza (OAB/PE 5.786) e Amaro Alves de Souza Netto (OAB/PE 26.082), em nome de Manuel Severino da Silva.

Procurador Marinus Eduardo De Vries Marsico.

TOMADA DE CONTAS ESPECIAL. I) PROGRAMA DE APOIO AOS SISTEMAS DE ENSINO PARA EDUCAÇÃO DE JOVENS E ADULTOS (PEJA/2005). PAGAMENTOS E AQUISIÇÕES INDEVIDOS, SUPERESTIMATIVA NA QUANTIDADE DE ALIMENTOS ADQUIRIDOS E NÃO APLICAÇÃO DE PARTE DOS RECURSOS NO MERCADO FINANCEIRO. IMPUGNAÇÃO PARCIAL DAS DESPESAS. ALEGACÕES DE DEFESA INSUFICIENTES PARA AFASTAR A RESPONSABILIDADE DO PREFEITO GESTOR. CONTAS IRREGULARES. DÉBITO PARCIAL. PRESCRIÇÃO DA PRETENSÃO SANCIONATÓRIA. II) CONVÊNIO. OMISSÃO NO DEVER DE PRESTAR CONTAS. DEMONSTRAÇÃO, PELO PREFEITO GESTOR DOS RECURSOS, DA BOA E REGULAR EXECUÇÃO DA AVENÇA. RESPONSABILIDADE DO SUCESSOR, EM CUJO MANDATO ENCERROU-SE O PRAZO PARA O CUMPRIMENTO DA OBRIGAÇÃO. REVELIA. CONTAS IRREGULARES. MULTA.

TOMADA DE CONTAS ESPECIAL (TCE)

Secretaria de Controle Externo de Tomada de Contas Especial - SecexTCE.

Em exame a Tomada de Contas Especial instaurada pelo Fundo Nacional de Desenvolvimento da Educação - FNDE, em razão da impugnação parcial das despesas pagas com recursos repassados ao Município de Carpina/PE, por força do Programa de Apoio aos Sistemas de Ensino para Educação de Jovens e Adultos - Peja/2005, e da omissão no dever de prestar contas dos recursos referentes ao Convênio 657717/2009. 
2.	No respeitante ao Programa Peja/2005, foi transferido ao referido município o montante de R$ 418.800,00. Para execução do Convênio 657717/2009, cujo objeto era a construção de escola, o concedente transferiu a quantia R$ 1.174.306,87. 
3.	Neste Tribunal, a Secretaria de Controle Externo de Tomada de Contas Especial - SecexTCE realizou a citação do Sr. Manuel Severino da Silva, prefeito nos mandatos 2005-2008 e 2009-2012 (peça 17) , para apresentar alegações de defesa quanto à não comprovação da boa e regular aplicação:
3.1. dos recursos do Peja/2005, ante a realização de pagamentos e aquisições indevidos, superestimativa na quantidade de alimentos adquiridos para o exercício de 2006 e não aplicação de parte dos recursos no mercado financeiro, e/ou restituir o montante de R$ 43.898,41, atualizado monetariamente; 
3.2. dos recursos do Convênio 657717/2009, em razão da omissão no dever de prestar contas, cujo prazo teria se encerrado em 16/01/2015, e/ou restituir a quantia de R$ 1.174.306,89.
4.	A unidade instrutiva também realizou a audiência do Sr. Carlos Vicente de Arruda Silva, prefeito na gestão 2013/2016 (peça 18) , para apresentar razões de justificativa quanto à não comprovação da boa e regular aplicação dos recursos do Convênio 657717/2009, em razão da omissão no dever de prestar contas, cujo prazo expirou em seu mandato, com ofensa aos arts. 37, caput, c/c art. 70, parágrafo único, da Constituição Federal e à cláusula décima sétima do convênio celebrado. 
5.	Em face da revelia do Sr. Carlos Vicente de Arruda Silva, a Secretaria de Controle Externo de Tomada de Contas Especial - SecexTCE manifestou-se pela irregularidade das contas do mencionado responsável, motivada pela omissão no dever de prestar contas do Convênio 657717/2009, com fundamento no disposto no art. 16, inciso III, alínea a, da Lei 8.443/1992, e pela sua condenação ao pagamento da multa prevista no art. 58, inciso I, do mencionado diploma. 
6.	Quanto às alegações de defesa do Sr. Manuel Severino da Silva, a unidade instrutiva propõe que elas sejam rejeitadas no tocante ao Peja/2005, e acolhidas em relação ao Convênio 657717/2009, tanto no que diz respeito à execução do ajuste quanto ao fato de esse responsável não haver prestado contas. 
7.	Por conseguinte, a proposta da unidade técnica é pela irregularidade das contas do Sr. Manuel Severino da Silva, nos termos do art. 16, inciso III, alíneas b e c, da Lei 8.443/1992, pela condenação ao pagamento do débito correspondente à totalidade dos recursos do Peja/2005 repassados ao Município de Carpina/PE, e pelo reconhecimento da prescrição da pretensão sancionatória. 
8.	Acolho o encaminhamento acima descrito, que contou com a anuência do Ministério Público junto ao TCU, representado pelo Procurador Marinus Eduardo De Vries Marsico, sem prejuízo de reduzir o valor devido pelo Sr. Manuel Severino da Silva em referência ao Peja/2005 aos valores discriminados na citação. 
9.	Quanto ao mencionado programa, a citação do Sr. Manuel Severino da Silva apontou a realização de pagamentos e aquisições indevidos, superestimativa na quantidade de alimentos adquiridos para o exercício de 2006 e não aplicação de parte dos recursos no mercado financeiro, das quais deflui débito na quantia total de R$ 43.898,41, a ser atualizado monetariamente. 	
10. 	Tais ocorrências foram apontadas pela Controladoria Geral da União no exercício de 2010. De acordo com o Parecer do FNDE (peça 5, p. 155-159) , do montante devido de R$ 43.898,41, R$ 40.557,64 referem-se a pagamentos e aquisições indevidos e superestimativa na quantidade de alimentos adquiridos, e R$ 3.340,77 decorrem da não aplicação de parte dos recursos no mercado financeiro. 
11.	No tocante a esse programa, o responsável limitou-se a arguir a incidência do prazo quinquenal de decadência para impugnar a prestação de contas efetuada, com base no Decreto 20.910/32 e na Lei 9.873/1999, mencionando precedentes do Superior Tribunal de Justiça.
12.	A arguição do responsável não prospera, pois se encontra pacificado no âmbito do TCU o entendimento de que as ações de ressarcimento movidas pelo Estado contra os agentes causadores de danos ao Erário são imprescritíveis, nos termos do art. 37, § 5º, da Constituição Federal, da Súmula TCU 282 e de farta jurisprudência do Tribunal.
13. 	Contudo, não se desconhece que o Plenário do Supremo Tribunal Federal, em sessão virtual realizada no dia 17/04/2020, apreciou o Recurso Extraordinário 636.886, com repercussão geral (Tema 899) , e fixou a tese de que "É prescritível a pretensão de ressarcimento ao Erário fundada em decisão do Tribunal de Contas".
14.	Ressalto que esta Corte tem assentado que a referida decisão a respeito da prescritibilidade da pretensão de ressarcimento ao erário com base em decisão de tribunal de contas alcança tão somente a fase judicial de execução do título extrajudicial, não atingindo os processos de controle externo em trâmite no TCU.
15. 	Essa exegese foi inaugurada pelo Acórdão 5236/2020-TCU-Primeira Câmara  (Rel.Min. Benjamin Zymler) e tem sido reproduzida em diversos outros julgados, a exemplo dos seguintes Acórdão 1492/2020-TCU-Plenário  (Rel. Min. Aroldo Cedraz) ; 5236/2020, 6084/2020, 6465/2020, 6466/2020 e 7982/2020 (Rel. Min. Benjamin Zymler) , todos da 1ª Câmara; 5681/2020, 6350/2020, 316/2020, 8929/2020, 8940/2020, 8943/2020, 8944/2020, 8945/2020, 8947/2020 e 8.948/2020 (Rel. Min. Augusto Nardes) ; 6707/2020 e 6726/2020, de minha relatoria; e 5690/2020 e 8021/2020 (Rel. Min. Aroldo Cedraz) , esses da 2ª Câmara.
16. 	Registre-se que, no dia 14/08/2020, a Advocacia-Geral da União opôs embargos de declaração à decisão proferida no RE 636.886, objetivando dirimir dúvidas quanto ao seu alcance, porém, anda pendente de julgamento. 
17. 	Em relação à pretensão punitiva do TCU, conforme Acórdão 1441/2016-TCU-Plenário (Relator Ministro Benjamin Zymler e Redator Ministro Walton Alencar Rodrigues) , que uniformizou a jurisprudência acerca dessa questão, ela se subordina ao prazo geral de prescrição indicado no art. 205 do Código Civil, que é de dez anos, contado da data de ocorrência da irregularidade sancionada, nos termos do art. 189 do Código Civil, sendo este prazo interrompido pelo ato que ordenar a citação, a audiência ou a oitiva dos responsáveis.
18.	Feitos esses esclarecimentos acerca da prescrição da pretensão ressarcitória e sancionatória, passo a examinar o caso concreto.
19.	A imposição de prestar contas e de comprovar a boa e regular aplicação dos recursos federais recebidos decorre do ordenamento jurídico, notadamente do bloco normativo composto pelas disposições dos arts. 70, parágrafo único, da Constituição Federal, 93 do Decreto-lei 200/1967 e do Decreto 93.872/1986. Ou seja, é ônus do gestor público aplicar os recursos financeiros na finalidade prevista em lei, além de oferecer documentação que demonstre, de forma efetiva, os gastos efetuados e o nexo de causalidade entre as despesas realizadas e a verba federal recebida. 
20.	Por não ter apresentado elementos a fim de afastar as irregularidades na execução do Peja/2005, o responsável deve ter suas contas julgadas irregulares e ser condenado ao pagamento do débito. Todavia, diversamente do que foi proposto pela SecexTCE, a dívida não alcança a totalidade dos recursos transferidos por força do referido programa, limitando-se aos valores descritos na citação e reproduzidos no item 7 do Relatório precedente, os quais se referem a pagamentos e aquisições indevidos, superestimativa na quantidade de alimentos adquiridos e decorrentes da não aplicação de parte dos recursos no mercado financeiro.
21. 	Nesse caso, ocorreu a prescrição sancionatória, uma vez que as ocorrências impugnadas remontam a 11/02/2006, dia seguinte ao término do prazo para apresentação da prestação de contas do Peja/2005 fixado no art. 10 da Resolução/FNDE 25/2005, e o ato de ordenação da citação ocorreu em 20/02/2019 (peça 13) .
22.	Por sua vez, no tocante ao Convênio 657717/2009, o Sr. Manuel Severino da Silva logrou demonstrar a execução de 95% da obra pactuada, atestada, em 30/11/2012, pelo Secretário de Desenvolvimento Urbano e Arquitetônico (peça 33, p. 48) , informação corroborada em 14/11/2017 pela empresa Concremat Engenharia e Tecnologia S/A, credenciada pelo MEC, apontando a execução da obra e recomendando correções (peça 34, p. 281-292) .
23.	No que tange à execução financeira, o Sr. Manuel Severino da Silva apresentou os comprovantes de pagamentos à construtora, cuja compatibilidade com a movimentação dos recursos em conta corrente foi evidenciada na tabela constante do item 32 da instrução transcrita no Relatório precedente. Outrossim, comprovou a existência de saldo na conta corrente específica do ajuste, em 31/12/2012 (peça 34, p. 89) , marco do encerramento de seu mandato, que seriam suficientes para implementar a parcela faltante. Assim, está caracterizada a regularidade na gestão dos recursos por ele empreendida. 
24.	Quanto ao encerramento do prazo para prestação de contas, há registros por parte do concedente de que a data teria recaído em 16/01/2015 (peça 5, p. 3, 184 e 203) . Essa informação foi reproduzida nas instruções da SecexTCE e nas comunicações processuais. 
25.	Contudo, no último termo aditivo disponível nos autos (peça 5, p. 61) , lê-se que o Convênio vigorou até 07/10/2013, informação corroborada em documento elaborado pelo concedente para atender a demanda do Ministério Público Federal (peça 5, p. 72) . Como a cláusula décima sétima do ajuste (peça 4, p. 47) fixava o prazo de 60 dias após o seu encerramento para a prestação de contas, a data de 06/01/2014 deve ser adotada como marco final do cumprimento da obrigação, e não a de  16/01/2015. 
26.	De qualquer modo, a prestação de contas somente se tornou devida no mandato do Sr. Carlos Vicente de Arruda Silva, prefeito de 2013 a 2016. Como ele não justificou a omissão de prestar contas nem demonstrou a impossibilidade de prestá-las, a sua responsabilidade está em conformidade com a Súmula 230 do TCU, segundo a qual:
 "Compete ao prefeito sucessor apresentar a prestação de contas referente aos recursos federais recebidos por seu antecessor, quando este não o tiver feito e o prazo para adimplemento dessa obrigação vencer ou estiver vencido no período de gestão do próprio mandatário sucessor, ou, na impossibilidade de fazê-lo, adotar as medidas legais visando ao resguardo do patrimônio público."
27.	Assim, o Sr. Carlos Vicente de Arruda Silva deve ter suas contas julgadas irregulares, com fundamento no disposto no art. 16, inciso III, alínea a, da Lei 8.443/1992.
28. 	Considerando que a irregularidade configurou-se em 07/01/2014 e o despacho que autorizou a audiência do responsável data de 20/02/2019 (peça 13) , não há óbice prescricional para aplicação da multa prevista no art. 58, inciso I, da Lei 8.443/1992.
29.	Outrossim, cumpre autorizar o pagamento das dívidas em até 36 parcelas mensais e consecutivas, caso solicitado, e a cobrança judicial das dívidas, se necessária, bem como remeter cópia do Acórdão que vier a ser proferido à Procuradoria da República no Estado de Pernambuco, consoante previsto no art. 209, § 7º, do Regimento Interno/TCU, e ao FNDE, para ciência.
	Ante o exposto, manifesto-me por que seja adotada a deliberação que ora submeto a este Colegiado.
T.C.U., Sala das Sessões, em 06 de abril de 2021.
MARCOS BEMQUERER COSTA
Relator